臺灣士林地方法院民事判決
110年度家繼訴字第46號
原      告  陳曾苜莉

訴訟代理人  曾智群律師
            顏詒軒律師
被      告  劉秀嫚  
上列當事人間請求分割遺產事件，本院於民國110年10月18日言
詞辯論終結，判決如下：
    主  文
被繼承人陳輝山所遺如附表一所示之遺產准予分割，分割方法如
附表一「分割方法欄」所示。
原告其餘之訴駁回。
訴訟費用由原告負擔百分之98，餘由被告負擔。
    事實及理由
一、原告起訴主張略以：
    ㈠原告與被告分別為被繼承人陳輝山之母與配偶，被繼承人
      陳輝山於民國110年1月11日死亡，遺有如原證4所示之遺
      產，繼承人為兩造，應繼分各為二分之一，因繼承人間並
      無不可分割遺產之協議，亦無因法律規定不能分割之情形
      存在，故請求就原證4所示遺產按兩造應繼分比例分割為
      分別共有。
    ㈡被告於109年8月18日及109年11月5日以夫妻贈與為原因，
      將被繼承人陳輝山所有之新北市○○區○○段000地號土地及
      其上建物即門牌號碼新北市○○區○○街00號13樓房屋、新北
      市○○區○○街00號地下一樓暨宜蘭縣○○市○○○○段000地號、
      第101地號土地及其上建物即宜蘭縣○○市○○路000號4樓房
      屋（以下合稱系爭不動產），移轉登記至被告名下，前開
      受贈時間點均在被繼承人死亡前二年內，故依民法第1148
      條之1第1項規定，皆應列為被繼承人陳輝山之遺產，為此
      請求被告塗銷就系爭不動產先前所為之夫妻贈與登記，回
      復成與原告公同共有之狀態後，再行分割遺產。
    ㈢被告於被繼承人陳輝山病重時，先向醫生申請病人意識清
      楚之證明，在此證明的背書下，讓被繼承人陳輝山簽立自
      書遺囑，並在公證人的公證下完成所有遺囑及所有財產代
      理人之簽署，然前開遺囑實係被告趁被繼承人陳輝山生病
      時，逼迫其書寫。
    ㈣綜上，爰聲明：⒈被告應將如原證5所示土地及房屋於109年
      8月18日及同年11月5日所為之夫妻贈與登記，予以塗銷。
      ⒉被告應將原證5所示土地及房屋返還並登記予被繼承人陳
      輝山。⒊請准兩造就被繼承人陳輝山如原證4所示之遺產為
      分割，分割方法如附表2所示。⒋訴訟費用由兩造依附表2
      所示比例負擔。
二、被告答辯意旨略以：
    ㈠被繼承人陳輝山之遺產，僅有4筆銀行存款共新臺幣（下同
      ）297,887元，並不包含原告所主張之系爭不動產。被繼
      承人陳輝山已於生前將系爭不動產贈與予被告，被繼承人
      死亡時之遺產清單當然不包含系爭不動產，而民法第1148
      條之1之立法理由係為避免被繼承人於生前將遺產贈與繼
      承人，以減少繼承開始時之繼承人所得之遺產，致影響被
      繼承人之債權人權益而設，並不影響繼承人間繼承財產之
      計算。原告為本件遺產之繼承人，而非屬債權人，是依前
      開法律規定及立法理由，原告無權就系爭不動產參與分配
      。
    ㈡被繼承人陳輝山生前於109年10月15日作成經公證人武晉 
      萱認證之自書遺囑內容如下：「一、本人名下所有遺產，
      包括動產、不動產及所有權利義務關係，全部由妻子劉秀
      嫚繼承。…」，是被繼承人以遺囑表示其所遺之財產全部
      由被告繼承，但因遺囑人不得侵害繼承人即原告4 分之1 
      之特留分，被告願意將原告應得之特留分如數分給原告。
      又被告曾為被繼承人陳坤山支出醫療及喪葬費用共計259,
      416元，應自遺產中扣還後，兩造再為分割等語。
三、兩造不爭執事項及爭點： 
    ㈠不爭執之事項： 
    ⒈本件分割遺產事件之被繼承人為陳輝山，其於110年1月11
      日死亡，有除戶戶籍謄本在卷可憑（見本院卷第19頁）。
    ⒉被繼承人陳輝山之繼承人為原告與被告，每人之法定應繼
      分為二分之一、特留分為四分之一，有繼承系統表存卷可
      參（見本院卷第21頁）。
　　⒊被繼承人陳輝山遺有如附表一所示之遺產，即4筆存款，金
      額共計297,887元，有財政部北區國稅局遺產稅免稅證明
      書可佐（見本院卷第193頁至第195頁、第211頁）。
　　⒋被告曾為被繼承人陳輝山支付醫療費及喪葬相關費用共計2
      59,416元（見本院卷第197頁至第205頁、第211頁）。　
  ㈡爭點：
　　⒈被告所提被繼承人陳輝山遺囑是否真正？是否為被告逼迫
      被繼承人陳輝山所書立?
　　⒉被繼承人陳輝山所留遺產，除如附表一所示存款，是否尚
      包含被繼承人陳輝山於生前贈與被告之系爭不動產?被繼
      承人陳輝山遺產範圍為何？
四、有關遺囑真正及效力部分： 
　  按自書遺囑者，應自書遺囑全文，記明年、月、日，並親自
     簽名；如有增減、塗改，應註明增減、塗改之處所及字數
    ，另行簽名，民法第1190條定有明文。被告主張被繼承人陳
    輝山生前於109年10月15日作成經公證人認證之自書遺囑，
    載明其所有遺產全由被告單獨繼承等情，業據其提出臺灣臺
    北地方法院所屬民間公證人武晉萱事務所109年度北院民認
    武字第0000000號認證書及遺囑影本等件為證（見本院卷第1
    85頁至第187頁），原告亦不爭執系爭遺囑為被繼承人陳輝
    山於意識清楚時所親自書寫（見本院卷第215頁），僅辯稱
    系爭遺囑為被告逼迫被繼承人所書立，惟原告並未就遭脅迫
    之事實舉證以實其說，本院尚難採信。觀諸系爭遺囑全文，
    係由被繼承人陳輝山親自書寫，並於簽名後，親自寫上日期
    ，符合民法第1190條自書遺囑之法定方式，自屬有效。
五、有關遺產範圍部分：　
    ㈠原告主張被繼承人陳輝山於109年8月18日及同年11月5日以
      夫妻贈與之方式，將系爭不動產移轉登記至被告名下，依
      民法第1148條之1規定，於被繼承人陳輝山死亡前二年移
      轉，皆應列為其遺產，請求被告返還系爭不動產予全體繼
      承人，並予分割遺產云云。惟按，繼承人在繼承開始前二
      年內，從被繼承人受有財產之贈與者，該財產視為其所得
      遺產。民法第1148條之1固有明文。但該條視為所得遺產
      之規定，係配合同法第1148條第2 項修正為：「繼承人對
      於被繼承人之債務，以因繼承所得遺產為限，負清償責任
      。」，為避免被繼承人於生前將遺產贈與繼承人，以減少
      繼承開始時之繼承人所得遺產，致影響被繼承人之債權人
      權益而設，並不影響繼承人間應繼財產之計算。因此，第
      1148條之1第1 項財產除屬於第1173條所定特種贈與應予
      歸扣外，並不計入第1173條應繼遺產（見民法第1148條之
      1立法理由）。是立法理由既明示係配合民法第1148條第2
       項修正為全面限定繼承而制定，故條文中「該財產視為
      其所得遺產」，只是將其受贈取得財產價值算入其所得遺
      產，而對債權人於該範圍內負清償責任，並非將該財產列
      為「遺產」，得由繼承人繼承。查系爭不動產雖係被繼承
      人陳輝山於死亡前二年內移轉之財產，但上開修正條文既
      專為被繼承人之債權人權益而設，原告自難以繼承人身分
      主張被繼承人生前已移轉之不動產亦屬遺產，要求被告塗
      銷登記並返還全體繼承人，原告此部分主張於法無據，委
      不足採。
    ㈡綜上，本件被繼承人陳輝山生前已將系爭不動產贈與被告
　    ，系爭不動產自非被繼承人陳輝山遺產，則原告以系爭不
      動產亦屬被繼承人陳輝山遺產，請求被告塗銷系爭不動產
      之夫妻贈與登記並返還全體繼承人，為無理由，應予駁回
      。被繼承人陳輝山之遺產範圍應為如附表一所示財產，堪
      以認定。
六、有關遺產分割部分： 
    ㈠按繼承人有數人時，在分割遺產前，各繼承人對於遺產全
      部為公同共有；繼承人得隨時請求分割遺產，但法律另有
      規定或契約另有訂定者，不在此限，民法第1151條、第11
      64條已有明定。本件原告及被告分別為被繼承人陳輝山之
      母與配偶，而被繼承人陳輝山於110年1月11日死亡，遺有
      如附表一所示之遺產，其繼承人為原告與被告二人，每人
      之法定應繼分為二分之一、特留分為四分之一，惟被繼承
      人陳輝山生前於109年10月15日作成經公證之自書遺囑，
      載明其所有遺產全由被告單獨繼承等情，有被繼承人除戶
      戶籍謄本、原告戶籍謄本、繼承系統表、財政部北區國稅
      局遺產稅免稅證明書、贈與稅不計入贈與總額證明書、土
      地及建物登記謄本、臺灣臺北地方法院所屬民間公證人武
      晉萱事務所109年度北院民認武字第0000000號認證書影本
      等件為證，堪認為真正。而被繼承人陳輝山所遺前開遺產
      ，依法令並無不能分割之情形，兩造間亦無約定不分割之
      期限，惟兩造始終不能達成遺產分割協議，則原告請求分
      割遺產，即無不合。
    ㈡次按，被繼承人之遺囑，定有分割遺產之方法，或託他人
      代定者，從其所定。遺囑人於不違反關於特留分規定之範
      圍內，得以遺囑自由處分遺產，民法第1165條第1 項、第
      1187條分別定有明文。惟如被繼承人以遺囑為遺贈或為應
      繼分之指定、遺產分割方法之指定，致應得特留分之應得
      之數有不足者，該遺贈或應繼分之指定、遺產分割方法之
      指定等並非無效，僅係特留分被侵害之繼承人得依同法第
      1225條規定，按其不足之數行使扣減權而已，最高法院著
      有100 年度台上字第1754號裁判要旨可參。查被繼承人陳
      輝山生前於109年10月15日立有自書遺囑，該遺囑載明：
      「一、本人名下所有遺產，包括動產、不動產及所有權利
      義務關係，全部由妻子劉秀嫚繼承。」等語，致同為繼承
      人之原告未能繼承任何遺產，已侵害原告之特留分，被告
      亦不爭執原告就被繼承人遺產享有四分之一特留分權利存
      在（見本院卷第183頁），自應尊重被繼承人陳輝山所立
      遺囑之意思而為遺產之分配。是被繼承人陳輝山之遺產應
      由原告及被告分別依四分之一、四分之三之比例予以分配
      。
    ㈢又被繼承人喪葬費用是否為繼承費用，現行民法雖無明文
      規定，但我國多數學者均認喪葬費用應解釋為繼承費用，
      得依民法第1150條規定，由遺產中支付之。且參照遺產及
      贈與稅法第17條第1 項第10款將被繼承人之喪葬費規定應
      自遺產總額中扣除，免徵遺產稅，可見關於為被繼承人支
      出之喪葬費用，性質上屬於繼承費用無疑，得由遺產支付
      。本件被告主張支付被繼承人陳輝山醫療及喪葬葬費用共
      259,416元，已據其提出相關收據及喪葬服務證明單等件
      為證（見本院卷第197頁至第205頁），並為原告所不爭（
      見本院卷第211頁），堪認為真正。則被告支出上開部分
      之醫療及喪葬費，均得由遺產中先予分配取得。　　　
    ㈣本院審酌被告所代墊之被繼承人醫療費及喪葬費用，應先
      自被繼承人遺產中扣還後，再由兩造按前述比例分配，及
      被繼承人所遺如附表一所示之遺產均為存款，性質可分等
      情，認以附表一「分割方法」欄所示之方式分割遺產為適
      當，爰判決如主文第1項所示。
七、本件事證已臻明確，兩造其餘主張陳述及所提之證據，與判
    決結果不生影響，爰不一一另行論述，附此敘明。　　　
八、綜上所述，原告訴請分割被繼承人陳輝山之遺產，為有理由
    ，且應就其所遺如附表一所示之財產，依附表一「分割方法
    」欄所示方法分割。至原告逾此範圍所為之請求，則為無理
    由，應予駁回。
九、訴訟費用負擔之依據：家事事件法第51條、民事訴訟法第79
    條。 
中　　華　　民　　國　　110 　年　　11　　月　　5 　　日
                    家事庭法  官  高雅敏
以上正本證明與原本無異。
如對本判決上訴，須於判決送達後20日內向本院提出上訴狀。如
委任律師提起上訴者，應一併繳納上訴審裁判費。
中　　華　　民　　國　　110 　年　　11　　月　　5 　　日
                          書記官  王慧萍

附表一：被繼承人陳輝山之遺產（貨幣單位：新臺幣）
編號 遺產項目 價額 分割方法  1 台北富邦銀行存款 18元 左列存款及衍生之孳息，先扣還被告墊付之259,416元，所餘款項及衍生之孳息，按原告4分之1、被告4分之3 之比例分割為分別所有。 2 第一銀行存款 293,376元  3 彰化銀行存款 1,303元  4 郵局存款 3,190元